臺灣高等法院刑事判決
110年度上易字第1842號
上  訴  人  臺灣宜蘭地方檢察署檢察官
被      告  林黃阿美


選任辯護人  黃憲男律師(法扶)
上列上訴人因被告侵占案件，不服臺灣宜蘭地方法院109年度易
字第575號，中華民國110年10月27日第一審判決（起訴案號：臺
灣宜蘭地方檢察署109年度偵字第3910號），提起上訴，本院判
決如下：
    主  文
上訴駁回。
    理  由
一、公訴意旨略以：被告林黃阿美於民國109年5月1日下午2時30
    分許，在宜蘭縣○○鎮○○○路000號「巴黎左岸民宿」附近路邊
    ，拾獲告訴人李仁瀚所遺失之黑色皮包一個，內有現金新臺
    幣（下同）23萬元、手機等物，被告乃意圖為自己不法之所
    有，將皮包內之現金取出，易持有為所有而侵占入己，嗣將
    該皮包連同手機攜至該民宿旁路邊停車區丟棄，未久經告訴
    人尋獲該皮包及手機並報案，始經警方查獲。因認被告涉犯
    刑法第337條之侵占遺失物罪嫌。
二、證據能力之說明：
    按刑事訴訟法基於證據裁判主義及嚴格證明法則，明定得以
    作為認定犯罪事實存否之依據者，以有證據能力之證據為限
    。而「傳聞排除法則」中所謂被告以外之人於審判外之陳述
    無證據能力，係針對證據目的在於證明犯罪事實爭點（issu
    e on fact ）之證據資格而言，若證據之目的僅係作為「彈
    劾證據憑信性或證明力」之用（issue on credibility），
    旨在減損待證事實之成立或質疑被告或證人陳述之憑信性者
    ，其目的並非直接作為證明犯罪事實成立存否之證據，則無
    傳聞排除法則之適用，此即英美法概念所稱「彈劾證據」（
    impeachment evidence），日本刑事訴訟法第328 條亦已就
    此項「彈劾證據」予以明文規定，基於刑事訴訟發現真實及
    公平正義之功能，於我國刑事訴訟上亦應有其適用。故於審
    判期日證人所為陳述與審判外之陳述相異時，仍可提出該證
    人先前所為自我矛盾之陳述，用來減低其在審判時證言之證
    明力，此種作為彈劾證據使用之傳聞證據，因非用於認定犯
    罪事實之基礎，不受傳聞法則之拘束。因此，被告以外之人
    於審判外之言詞或書面陳述，雖不得以之直接作為證明犯罪
    事實存否之證據，但非不得以之作為彈劾證據，用來爭執或
    減損被告、證人或鑑定人陳述之證明力，最高法院98年度台
    上字第2079號、第2896號、第4029號判決意旨參照。本件以
    下所引有關上揭被告以外之人於審判外之言詞及書面陳述，
    均非直接證明犯罪事實存否之證據，依前開判決意旨，皆不
    受證據能力規定及傳聞法則之限制。
三、按犯罪事實應依證據認定之，無證據不得認定犯罪事實；不
    能證明被告犯罪者，應諭知無罪之判決，刑事訴訟法第154
    條第2項、第301條第1項分別定有明文。又按認定犯罪事實
    應依證據，為刑事訴訟法所明定，故被告否認犯罪事實所持
    之辯解，縱屬不能成立，仍非有積極證據足以證明其犯罪行
    為，不能遽為有罪之認定；如未能發現相當證據，或證據不
    足以證明，自不能以推測或擬制之方法，以為裁判基礎；認
    定犯罪事實所憑之證據，無論為直接證據或間接證據，其為
    訴訟上之證明，須於通常一般之人均不致於有所懷疑，而得
    確信其為真實之程度者，始得據之為有罪之認定（最高法院
    30年上字第1831號、40年台上字第86號、76年台上字第4986
    號判例要旨參照）。刑事訴訟法第161條第1項規定：檢察官
    就被告犯罪事實，應負舉證責任，並指出證明之方法；因此
    ，檢察官對於起訴之犯罪事實，應負提出證據及說服之實質
    舉證責任。倘其所提出之證據，不足為被告有罪之積極證明
    ，或其指出證明之方法，無從說服法院以形成被告有罪之心
    證，基於無罪推定之原則，自應為被告無罪判決之諭知（最
    高法院92年台上字第128號判例意旨亦可參照）。
四、檢察官認被告林黃阿美涉犯侵占遺失物罪嫌，係以：被告之
    供述、告訴人李仁瀚之證述、現場及附近監視器錄影光碟暨
    翻拍照片、內政部警政署函附影像光碟暨擷取畫面、宜蘭縣
    政府警察局羅東分局函附報案紀錄單等證據為其主要論據。
    訊據被告林黃阿美堅詞否認有何侵占遺失物犯行，辯稱：「
    伊沒有拿別人的東西，也沒看到東西，監視器拍到伊丟東西
    ，那個東西是黑色的垃圾紙，洵無侵占遺失物犯行。」等語
    。經查：
  ㈠被告於109年5月1日14時30分許騎乘腳踏車自宜蘭縣羅東鎮新
    群南路215巷右轉，行經位於同路段199號巴黎左岸民宿前之
    新群南路，並於該路段某黑色車輛後方停留約30秒後，復自
    上開路段左轉新群南路215巷，嗣被告於同日14時51分許丟
    擲一黑色物體在巴黎左岸民宿旁停車區之車牌號碼000-0000
    號自用小客車前，告訴人並於同日15時2分許在車牌號碼000
    -0000號自用小客車前尋獲遺失之黑色皮包1個，告訴人之白
    色車輛停放於前開黑色車輛前方等情，業經證人即告訴人李
    仁瀚證述明確（見警卷第5至8頁、偵卷第27頁、原審卷第18
    3至191頁），並有監視錄影暨行車紀錄器截圖畫面及相關照
    片、原審及本院勘驗筆錄等在卷可憑（見警卷第12至16頁、
    原審卷第56至60、67至69頁、本院卷第49頁），被告對本院
    勘驗結果亦無意見(見原審卷第56至62、193、194頁)，此部
    分足信為真實。
  ㈡據原審及本院勘驗四、檔名：00000000.ha0之路口監視器畫
    面結果略以：「①錄影時間00:06:00，畫面可見一名灰色上
    衣男子自畫面最前方白色車輛左側位置由車尾處走向車輛右
    側位置，該名男子以左臂抱取物品並手提兩帶提袋，後以右
    手按取車門自動鎖後（車輛警示燈亮起），復蹲下後起立，
    並沿道路往畫面後方方向步行而去，並有一名身穿白色上衣
    之男子向前接應協助拿取物品。②錄影時間00:06:37，被告
    自畫面後方道路方向騎乘自行車出現，並沿道路方向前進。
    ③錄影時間00:07:36，被告於黑色車輛旁放慢速度，並轉向
    其右手邊方向朝下觀看，復自其左手邊方向回頭回顧後方道
    路上人群（自行車後座無放置物品）。④錄影時間00:07:42
    ，被告繼續騎乘自行車往道路方向前進，並至前方岔路口處
    時左轉彎離去，於左轉彎時復回頭觀望後方道路人群之方向
    （自行車後座無放置物品）。⑤錄影時間00:13:00，被告自
    岔路路口處騎乘自行車出現於畫面中，右轉彎後沿道路方向
    往畫面後方騎乘，並停止於黑色車輛後方處，後因路口凸面
    鏡遮擋而未見被告身影（自行車後座置放紙箱並呈現平躺狀
    態）。⑥錄影時間00:13:39，被告復自畫面出現，並往畫面
    後方道路以雙腳滑步自行車約一部汽車之距離後即回頭，接
    續沿道路方向行至岔路路口後左轉彎離去，消失於畫面（自
    行車後座置放紙箱並呈現平躺狀態）。⑦錄影時間00:18:08
    ，一名身著灰色長袖上衣及長褲之男子，自畫面後方出現沿
    道路方向往畫面前方行走，並彎腰、蹲下且環繞於停放於路
    邊之第二輛白色車輛，復走自車輛後方打開後車廂後，拖行
    一黑色推車沿道路方向往畫面後方離去。⑧錄影時間00:23:2
    0，上述⑦男子復自畫面後方出現，並與一名戴墨鏡之女子沿
    道路方向往畫面前方行走，後打開白色車輛車門及後車廂疑
    似找尋物品，於關閉車門及後車廂後，並沿道路方向往畫面
    後方離去。⑨錄影時間00:26:24，有一男二女自畫面後方道
    路陸續出現，並走往路旁停放車輛後，於車輛旁及道路旁水
    溝等位置搜尋物品約2分鐘後，復沿道路方向往畫面後方離
    去。⑩錄影時間00:30:48，上述⑦男子停等於畫面後方道路上
    ，並往水溝方向低頭探視察找後，其與前述⑨之二名女子復
    走往白色車輛附近，並打開後車廂及白色車輛附近察找物品
    ，後沿道路方向往畫面後方離去。⑪錄影時間00:37:11，被
    告騎乘自行車自畫面下方道路出現，沿道路方向往畫面後方
    方向前進，並於騎乘自行車時左顧右盼，往其左手邊及右手
    邊方向來回觀望（自行車後座置放紙箱並呈現平躺狀態）。
    ⑫錄影時間00:37:57，被告於畫面後方道路處停下並下車整
    理及拿取紙箱後，騎乘自行車並消失於畫面中。⑬錄影時間0
    0:38:39，被告停在民宿附近。⑭錄影時間00:39:08，被告騎
    車離開（車後可見回收物，出現一個較高的紙箱）⑮錄影時
    間00:40:00，被告騎車離開，消失於畫面上方。」等語（見
    警卷第12至16頁、原審卷第56至60、67至69頁、本院卷第49
    頁之監視錄影暨行車紀錄器截圖畫面及勘驗筆錄）。
　㈢依原審及本院勘驗監視器錄影之勘驗結果，僅能顯示被告確
    有在巴黎左岸民宿旁停車區之車牌號碼000-0000號自用小客
    車前丟擲一黑色物體，及被告有於新群南路上告訴人白色車
    輛後方之黑色車輛後方停留片刻之畫面，並未拍攝到被告確
    有拾取黑色皮包及拿取皮包內現金之過程，則被告是否有將
    黑色皮包內之現金據為己有，即非無疑。
　㈣經原審當庭播放內政部警政署刑事警察局進行解晰處理之現
    場監視器畫面供告訴人李仁瀚確認，其以證人身分於原審審
    理時結證稱：「準備程序勘驗之錄影檔案四的⑤⑥（此部分勘
    驗內容詳後述），被告自行車轉入畫面右方岔路時，我看不
    清楚自行車置物籃内是否有黑色長方形物品、是否為我所有
    的黑色皮包，我在偵查中證稱：『第一段跟第二段影片顯示
    被告腳踏車當時的籃子有一點黑色的影子，她丟掉皮包後，
    她的籃子幾乎就沒有東西了，第五段影片從上空錄到，她丟
    掉皮包後，籃子内幾乎就空的，第三、四段影片顯示她騎腳
    踏車有兩次經過我停車的旁邊，而且有停下來，她接近的時
    候及騎走的時候，她的籃子多了黑色的影子等語』實在，我
    不能很確定是什麼，但有看到黑色的影子。」等語（見原審
    卷第185至191頁），雖上開影像經內政部警政署刑事警察局
    進行解晰並處理，然該段影像尚欠清晰，有該局110年1月4
    日刑鑑字第1098037969號函所附之影像光碟及擷取畫面附卷
    可參（見原審卷第73、83至95頁），是難僅以上揭監視器影
    像畫面，遽認被告確有拿取該黑色皮包並將其內現金侵占入
    己之行為。
  ㈤證人李仁瀚於原審審理時固證稱：「我當時要牽狗下車進民
    宿，錢包夾在左邊腋下，我牽著狗拖著行李走進民宿，發現
    我的錢包及手機不見，後來警察請民宿的老闆調閱監視器，
    看到我是在走進民宿的過程中掉落錢包，後來是用我太太IP
    HONE手機定位才找到我錢包內手機訊號，才找到我的錢包，
    且照到OOO-OOOO的那台車的影像畫面是我朋友的行車紀錄器
    ，他的車有哨兵模式，照到被告丟擲東西，然後我們就去問
    民宿老闆這是誰，鄰居告訴我們是誰，我們就一起去被告家
    ，後來我們問被告是否有撿到我們的錢，但被告堅持他什麼
    東西都沒有撿到，所以我就說那沒關係，我們就報警，因此
    我們後來才報警，警方一開始是調閱民宿旁邊的錄影畫面，
    後來警察跟民宿前方的其他住家調閱，我才去警局確認，當
    天除了被告騎車經過之外，我沒有看到其他人經過該路段。
    」等語（見原審卷第184至190頁），則證人即告訴人李仁瀚
    係事後觀看監視錄影畫面，始懷疑係疑似丟擲其黑色皮包之
    被告所為，自始至終均未見被告有何拾獲該黑色皮包，並拿
    取其內現金之行為。
　㈥再依前開勘驗結果，被告於告訴人停妥車輛朝民宿走去後，
    騎乘腳踏車自岔路口右轉入新群南路，在畫面中上開時間於
    黑色車輛後方停留片刻復離去，再於約24分鐘後騎乘腳踏車
    返回新群南路，並在巴黎左岸民宿附近下車整理並拿取紙箱
    ；證人即告訴人李仁瀚於偵查中亦證稱：「先在被告家中等
    待約10分鐘後始見被告騎乘腳踏車回家，經詢問被告是否有
    撿到其黑色皮包，被告否認方於同日15時34分許報警。」等
    語（見偵卷第28頁）即明，並有宜蘭縣政府警察局羅東分局
    函覆之受理110報案紀錄單在卷可憑（見原審卷第149至151
    頁）。衡諸被告年已76歲，不識字，僅能拾荒賺取微薄收入
    ，每月依賴政府4千元補助，與罹患精神疾病之子勉強渡日
    ，生活困難，若被告拾得告訴人之黑色皮包，發現內有23萬
    元現金，對被告而言，實為金額不小的款項，不論拾金不昧
    前往警察局報案，或據為己有找尋地點藏放，被告豈會無動
    於衷繼續拾荒許久始返回住處？被告之行為顯與一般拾獲大
    筆現金之人不同。
　㈦又證人即承辦警員林祺穎於原審審理時結證稱：「我們有對
    被告腳踏車進行搜查，當時置物籃內有一些廢報紙跟寶特瓶
    ，後座架子上有纏一些廢胎，告訴人跟我說報案前，他的同
    事有搜被告腳踏車。」等語（見原審卷第126至130頁），質
    之被告於偵查中亦供稱：「當天還沒有回到家，在半路上失
    主及他的同伴就搜我腳踏車。」等語（見偵卷第8頁背面）
    ；雖證人李仁瀚於偵查及原審審理時雖否認自己或同事有搜
    被告腳踏車，然告訴人當日係一群人出門作員工旅遊，不無
    某同事協助詢問被告而為告訴人所不知之可能，且證人即承
    辦警員林祺穎業經具結，有證人結文在卷可參（見原審卷第
    135頁），無誣陷或偏袒被告、告訴人之動機或必要，是其
    此部分證述較為可信。倘被告確有侵占上開黑色皮包內之現
    金，其理應迅速離開上開地點以免啟人疑竇，然被告反而仍
    於上開地點附近向住戶收取、整理紙箱，且未在被告腳踏車
    上搜得現金，是縱認被告丟擲之黑色物體確為告訴人之黑色
    皮包，亦非無他人於拿取黑色皮包內現金後，被告復於不詳
    地點拾取，再丟擲於上開尋獲地點之可能。是自難僅以監視
    器錄影光碟暨翻拍照片、被告供述曾丟擲告訴人黑色皮包等
    情事遽以推定被告有侵占遺失物犯行。
　㈧綜上所述，被告所辯，並非全然無據，可以採信。依卷內證
    據尚不足以推定告訴人遺失之黑色皮包內之現金、手機遭被
    告侵占入己。本件檢察官所提出前揭之證據在訴訟上之證明
    均尚未達到於通常一般之人均不致有所懷疑為真實之程度，
    自無從使本院對於被告所涉之上開侵占遺失物犯行得有罪之
    確信。此外，又無其他證據足資證明被告確何檢察官所指侵
    占遺失物之犯行，不能證明被告犯罪，依法應為被告無罪之
    諭知。
五、原審同此認定，諭知被告無罪，核無不合。檢察官上訴意略
    以：「㈠被告確有於本案時、地拾獲告訴人之黑色皮包：證
    人即告訴人李仁瀚於偵查及原審時均證述遺失其黑色皮包之
    經過，且依監視器及行車紀錄器可影像畫面可知為被告所拾
    獲。㈡被告拾獲告訴人黑色皮包後，確有侵占之犯行：告訴
    人於原審證稱其黑色皮包內有現金23萬元，衡諸常情，若被
    告主觀上本來就無侵占之犯意，大可於拾獲後，將皮包放置
    在原處，或做其他更為適當之處置，但被告卻將皮包棄置在
    百公尺外的車輛間空隙角落，佐以前開影像可知，當時只有
    被告騎乘腳踏車經過告訴人遺失皮包地方，顯見被告應於本
    案時、地拾獲告訴人黑色皮包，旋基於易持有為所有之侵占
    遺失物犯意，於不詳時地將該黑色皮包（包含皮包內財物）
    侵占入己後，將皮包內現金取出後，才將皮包等物品本於所
    有權人地位而棄置於告訴人尋獲之地點。原審未將詳查，認
    事用法顯有未洽，爰依法提起上訴，請將原判決撤銷。」等
    為由，指摘原判決不當。然查：本件原審已詳敘其證據方法
    與待證事實之關係，及何以認定雖被告曾於公訴意旨所指之
    時間騎乘腳踏車經過且丟擲告訴人遺失之黑色皮包，然依卷
    附之監視錄影畫面翻拍照片，並無告訴人遺失黑色皮包時即
    遭被告撿拾之身影，自不能證明告訴人遺失該黑色皮包之際
    ，即為被告撿拾並將皮包內之現金23萬元侵占入己，檢察官
    所舉之前開證據尚無法證明被告有侵占告訴人遺失之黑色皮
    包內23萬元現金之犯行，自難率以該罪相繩。檢察官未提新
    事證，仍執前詞上訴，尚屬無據。是檢察官之上訴為無理由
    ，應予駁回。　
據上論斷，應依刑事訴訟法第368條，判決如主文。
本案經檢察官劉惟宗提起公訴，檢察官林禹宏上訴，檢察官黃騰
耀到庭執行職務。
中　　華　　民　　國　　111 　年　　1 　　月　　26　　日
                  刑事第十七庭  審判長法　官  鄭水銓
                                      法　官  姜麗君
                                      法　官  黃雅芬
以上正本證明與原本無異。
不得上訴。
                                      書記官  鄭雅云
中　　華　　民　　國　　111 　年　　1 　　月　　26　　日